臺灣高等法院臺中分院刑事判決　　　　　　　　　　九十年度上易字第二六三六號
　　上　訴　人　臺灣彰化地方法院檢察署檢察官
　　上　訴　人
　　即　被　告　戊○○
　　　　　　　　丁○○
　　　　　　　　乙○○
　　　　　　　　丙○○
　　右二人共同
　　選任辯護人　吳天富
右上訴人等因傷害案件，不服臺灣彰化地方法院九十年度易字第一二六一號中華民國
九十年九月二十八日第一審判決（起訴案號：臺灣臺中地方法院檢察署八十九年度偵
字第五八四六號），提起上訴，本院判決如左：
    主      文
原判決撤銷。
乙○○傷害人之身體，處有期徒刑貳月，如易科罰金，以參佰元折算壹日。扣案之警
棍壹支沒收。
戊○○傷害人之身體，處罰金壹仟元，如易服勞役，以佰元折算壹日。
丙○○、丁○○均無罪。
    事      實
一、乙○○與戊○○迭因土地問題發生糾紛，二人並曾於民國（下同）八十八年間因
    互毆之傷害案件，經臺灣彰化地方法院於八十八年十月十五日，以八十八年度彰
    簡字第三五六號各判處拘役十日確定。詎乙○○與戊○○於八十九年六月二十四
    日中午十二時三分許，在彰化縣和美鎮○○路○段三七三號乙○○住處旁之空地
    ，又因土地問題發生口角，二人竟分別基於傷害之故意，先徒手互毆，乙○○復
    持鐵製警棍一支猛擊戊○○頭部，致戊○○因而受有頭部外傷、頭皮裂傷四公分
    之傷害，乙○○亦受有胸部表皮輕微擦傷瘀血及左手肘輕微擦傷之傷害，嗣經警
    據報到場處理而查悉上情，並扣得前揭乙○○所有之鐵製警棍一支。
二、案經被害人戊○○、乙○○二人分別訴由彰化縣警察局和美分局報告臺灣彰化地
    方法院檢察署檢察官偵查起訴。
    理      由
壹、有罪部分（即被告乙○○、戊○○部分)：
一、訊據上訴人即被告（下稱被告）乙○○、戊○○均矢口否認涉有傷害犯行，被告
    乙○○辯稱：我沒有毆打戊○○，戊○○頭部的傷可能是被竹子割到的，我的棍
    子一拿出來即被戊○○與後來趕到現場的丁○○搶下云云；被告戊○○辯稱：我
    只是將乙○○的鐵棍搶下來，並沒有打他云云。惟查，右揭犯罪事實，業據告訴
    人即被告戊○○、乙○○二人迭於警訊及偵審中分別指訴甚詳，並有戊○○、乙○○於案發當日分別至醫院驗傷之診斷書各一紙（分見偵卷第二○、二一頁）、
    戊○○受傷情狀暨現場照片五張（分見偵卷第二二、二三、五六頁）及扣案鐵製
    警棍一支足證，此外：
  １、關於被告乙○○持鐵棍毆打戊○○部分，另有現場目擊證人黃再添於警訊時證
      稱：「我停下觀看，看見乙○○持鐵製警棍毆打戊○○」「我有看見乙○○打
      戊○○，沒有看見打丁○○」等語（見偵卷第十八頁及背面），現場另一目擊
      證人姚阿木於原審調查時證稱：「乙○○拿了一根棒子打架，戊○○頭上都是
      血正在搶棒子」（見原審卷第四六頁），於本院調查時亦證述：「我看到乙○○拿了一根長長的東西在打戊○○」等語（見本院卷第五九頁），且就卷附戊○○驗傷診斷書及受傷照片觀之（見偵卷第二一、二二頁），其頭皮裂傷四公
      分，經醫院行縫合手術，且血流甚多，染紅整件上衣，此顯然並非單純遭竹子
      割傷可致，被告乙○○前揭所辯，顯係卸責之詞，不足採信，堪認被告乙○○
      確持鐵棍毆打戊○○等情屬實。
　２、關於被告乙○○與戊○○互毆部分，除據被告乙○○於警訊時自陳：「我與戊○○兩人用拳頭互毆：：：」等語（見偵卷第三頁背面、四頁），另經證人姚
      阿木於九十年九月十三日原審調查時證述：「那天中午我騎車回家，路經和美
      鎮○○路○段三七三號旁，我只見到戊○○與乙○○在打架」等語（見原審卷
      第四五頁），再就卷附乙○○驗傷診斷書觀之（見偵卷第二○頁），其確實受
      有胸部表皮輕微擦傷瘀血及左手肘輕微擦傷之傷害，此亦非僅單純搶奪鐵棍可
      致，被告戊○○前開所辯，亦係卸責之詞，委不足採，堪認被告乙○○與戊○○互毆之情無誤。
  ３、綜上所述，被告乙○○、戊○○上訴所辯均不足採信，本件事證已臻明確，被
      告二人傷害犯行均堪認定，應予依法論科。
二、核被告乙○○、戊○○所為，均係犯刑法第二百七十七條第一項之傷害罪。爰審
    酌被告二人個別之犯罪動機、目的、手段、被害人戊○○、乙○○之傷勢狀況及
    渠等犯罪後之態度等一切情狀，各量處如主文第二、三項所示之刑，並分別諭知
    易科罰金、易服勞役之折算標準，以示懲儆。扣案之鐵製警棍一支係被告乙○○
    所有，業據被告乙○○陳明在卷，且供其犯罪所用之物，併予宣告沒收。又被告
    犯罪後，刑法第四十一條得易科罰金之法定最重本刑，已由三年提高至五年，該
    法條並修正公布為兩項，並於九十年一月十日公布，於同月十二日生效施行，而
    刑法第二條第一項所謂法律變更，係指有關論罪科刑所適用法律之一切刑罰法律
    變更而言，且所謂變更係指修正、廢止或另定特別法，是該第四十一條內容既有
    變更，且與本件被告得易科罰金有關，自應認係法律變更，經比較新舊法之規定
    ，新法並無不利被告，自應適用新法，諭知易科罰金之折算標準，併此敘明。
貳、無罪部分（即被告丁○○、丙○○部分）：
一、公訴意旨略以：被告丙○○於八十九年六月二十四日十二時三分許，在彰化縣和
    美鎮○○路○段三七三號旁空地，見其父乙○○持鐵製警棍一支與戊○○互相毆
    打，竟加入其間與乙○○共同毆打戊○○，致戊○○受有頭部外傷、頭皮裂傷四
    公分之傷害；被告丁○○恰經該處，見吳氏父女二人共同毆打其兄戊○○，亦加
    入互毆，使乙○○受有胸部表皮輕微擦傷瘀血及左手肘輕微擦傷之傷害，因認被
    告丙○○與乙○○共同涉犯刑法第二百七十七條第一項之傷害罪嫌，被告丁○○
    與戊○○共同涉犯同條項之傷害罪嫌。
二、按犯罪事實應依證據認定之，無證據不得推定其犯罪事實；不能證明被告犯罪者
    ，應諭知無罪之判決，刑事訴訟法第一百五十四條、第三百零一條第一項分別定
    有明文。又事實之認定，應憑證據，如未能發現相當證據，或證據不足以證明，
    自不能以推測或擬制之方法，為裁判基礎，最高法院四十年台上字第八六號判例
    參照。再認定犯罪事實，所憑之證據，雖不以直接證據為限，間接證據亦包括在
    內，然無論直接或間接證據，其為訴訟上之證明，須於通常一般之人均不致於有
    所懷疑，而得確信其為真實之程度者，始得據之為有罪之認定，倘其證明尚未達
    到此一程度，而有合理性懷疑之存在時，即無從為有罪之認定，最高法院七十六
    年台上字第四九八六號判例可參。
三、本件公訴人認被告丙○○涉有傷害犯行，無非以告訴人戊○○之指訴、證人黃再
    添之證言，暨戊○○之驗傷診斷書一紙、照片四張等為主要論據；公訴人認被告
    丁○○涉有傷害犯行，則以告訴人乙○○之指訴、乙○○之驗傷診斷書一紙為論
    據，惟訊據被告丙○○、丁○○均堅詞否認涉有傷害犯行，被告丙○○辯稱：我
    有看到他們在打架，我很害怕，只有站在旁邊叫他們不要打，並沒有過去加入打
    架或拉扯等語；被告丁○○辯稱：只有過去拉開乙○○與戊○○二人，並未加入
    毆打等語。經查：
  １、被告丙○○部分：
    關於被告丙○○如何毆打戊○○部分：告訴人戊○○於八十九年七月一日警訊
      時指訴：「乙○○持鐵製警棍在打我時，適被我用雙手抓住，雙手拉扯時，乙○○其四女（即丙○○）從其住宅前門走過來，用雙手將我推入旁邊水溝內」
      等語（見偵卷第一○頁背面），未言及阻擋退路，以利乙○○毆打之情，於同
      年九月七日檢察官偵訊時始稱：「（問：丙○○有無打你？）沒有，她是用推
      的，阻擋我不要出去。」（見偵卷第四八頁），於原審調查時亦稱：「他的女
      兒丙○○攔住我的退路不讓我走，又把我推到前面讓乙○○打。」「丙○○擋
      住我的退路，讓我沒有地方退，所以我摔到田裡」（見原審卷第二四、四七頁
      ），於本院九十一年一月二日調查時稱：「我要跑，丙○○過來攔住我不讓我
      離開」（見本院卷第四九頁），則均未言及被告丙○○將其推入水溝之情，於
      本院九十一年一月十六日調查時方又改稱：「乙○○拿鐵棍要打我，我要退後
      ，丙○○出來阻擋，不讓我退後，乙○○往我打了十幾下，我被打中頭部三、
      四次，我拉住乙○○不放，丙○○由後將我推倒，我人倒入水溝裡，後來我弟
      弟來了以後，將我們兩人拉開」等語（見本院卷第五六頁），告訴人戊○○就
      被告丙○○如何與乙○○共同毆打伊，前後指訴不一。
    關於被告丙○○何時出現在現場部分：告訴人戊○○於本院九十一年一月十六
      日調查時係稱：「他們二人（指乙○○與丙○○）一起出來，一前一後，乙○○當時已經拿了鐵棍，並一直喊『讓我死』，並往我方向打過來，我被打中了
      四次，被告以及他女兒二人共同將我推入水溝」等語（見本院卷第五七頁），
      惟證人姚阿木於當日經過現場時，只見到乙○○與戊○○，並未見到被告丙○○，業據證人姚阿木於原審調查時證述：「我只見到戊○○與乙○○在打架，
      沒有看到丙○○，後來我便趕去找丁○○」（見原審卷第四五頁），於本院調
      查時亦證述：「（問：當時丙○○有無在場？）我沒有看到，只有乙○○、戊○○二人在場」（見本院卷第五九頁）等情無誤，則告訴人戊○○所稱被告丙○○與乙○○係一起從住家出來，擋住其後路以利乙○○毆打，並共同將其推
      入水溝內云云，顯有瑕疵。
    關於告訴人戊○○何時跌入水溝內部分：告訴人戊○○之弟丁○○於警訊時係
      稱：「當時我搶下警棍時，我與戊○○、乙○○等三人不小心掉入水溝內」（
      見偵卷第十五頁），於本院調查時亦稱：「（問：他們是如何掉水溝？）是棍
      子搶下後，他們就掉入水溝裡，丙○○當時沒有在搶棍子，所以她沒有掉到水
      溝裡。」（見本院卷第五八頁），亦即於丁○○趕到後，乙○○與戊○○方因
      搶奪鐵棍而跌入水溝內，此與告訴人戊○○前揭所述在丁○○趕到前，被告丙○○將其推入水溝內等情有異（見本院卷第五六頁），告訴人戊○○此部份指
      訴亦有可議，再經本院就有無看到被告丙○○毆打打戊○○乙節訊問丁○○，
      其亦僅稱：「丙○○有抓我的衣服」「（問：你有無看到丙○○他們打你哥哥
   ？）沒有，我看到時，他們是在搶棍子」等語（見本院卷第五一、五八頁），
      則被告丙○○並未毆打戊○○，應可認定。
    雖證人黃再添於警訊中證述：「丙○○有打戊○○」等語（見偵卷第十八頁背
      面），惟就被告丙○○如何毆打戊○○之細節則未詳述，於警方請其描述現場
      詳情時，亦僅提及乙○○一人持鐵棍毆打戊○○等情（見偵卷同上頁），參以
      證人黃再添係在遠處觀看，並未加入勸和之列，不無因場面混亂而誤看被告丙○○亦有出手毆打戊○○乙節，證人黃再添此部份不利被告丙○○之證述，尚
      非可採。
    綜上所陳，本案並無積極證據足資證明被告丙○○有傷害犯行，揆諸前開法條
      及判例意旨，即應為有利於被告丙○○之認定，依法應諭知無罪之判決。
  ２、被告丁○○部分：
　　關於被告丁○○如何傷害乙○○部分：告訴人乙○○於警訊時先稱：「我被戊○○壓在地上，被丁○○用腳踢」等語（見偵卷第四頁），於偵查中稱：「他
      （丁○○）踹我左胸」（見偵卷第四六頁背面），於原審調查時改稱：「那是
      他們兄弟用腳踹我，我在水泥地上擦傷的」（見原審卷第二五頁），於原審審
      理時亦稱：「那是戊○○與丁○○合力踹我、打我所造成的」（見原審卷第四
      八頁），則究竟係戊○○將乙○○壓在地上，由丁○○以腳踹乙○○左胸，或
      係由戊○○與丁○○合力踹乙○○，乙○○前後指訴不一，顯有瑕疵。苟如告
      訴人乙○○所述，被告丁○○與戊○○合力以拳、腳踢踹，其所受之傷害不致
      僅如右述，胸部表皮輕微擦傷瘀血及左手肘輕微擦傷。
    關於被告丁○○經證人姚阿木通知趕赴現場後，僅協助戊○○搶下乙○○手中
      鐵棍，拉開乙○○與戊○○二人，並未毆打乙○○等情，業據被告丁○○於警
      訊中供稱：「我趕到彰化縣和美鎮○○里○○路○段三七三號旁田地，我看見
      我胞兄戊○○身上都是血，而戊○○與乙○○兩人還在搶一支鐵製警棍，我將
      警棍搶下，將兩人分開」等語（見偵卷第十四頁背面），於偵查中稱：「我是
      將他們兩人分開」等語（見偵卷第四八頁背面），於原審審理時稱：「我到現
      場時見到乙○○與戊○○在搶那根棍子‧‧‧我要幫忙戊○○搶棍子」（見原
      審卷第四七頁），於本院調查時亦稱：「是姚阿木告訴我，我才過去幫我哥哥
      搶下來」「我到現場幫我哥哥搶棍子，結果我們二人將棍子搶下」等語（見本
      院卷第四九、五八頁），被告丁○○自案發後不久之警方初訊，至本院審理時
      ，其供述均前後一致，且證人黃再添於警訊時亦證述：「丁○○到現場，把兩
      人分開」等語，並證稱未看見被告丁○○毆打乙○○等情（見偵卷第十八頁背
      面），堪認被告丁○○僅係分開戊○○與乙○○二人，並未毆打乙○○等情無
      誤，無從僅因被告丁○○上前協助戊○○搶下乙○○手中鐵棍，遽認被告丁○○亦有傷害乙○○犯行，此外，復查無其他積極證據足資證明被告丁○○有何
      傷害犯行，揆諸前開法條及判例意旨，依法應諭知無罪之判決。
參、原審對被告乙○○、戊○○予以論罪科刑固非無見，然被告丙○○、丁○○罪行
    尚無從證明，原審認定被告乙○○與丙○○、被告戊○○與丁○○，分別共犯傷
    害犯行，即有違誤，被告乙○○、戊○○分別以未為傷害犯行上訴，公訴人依告
    訴人請求認被告乙○○、戊○○量刑過輕而上訴，雖均無理由，然原審判決既有
    如上違誤，自應由本院撤銷改判；被告丙○○、丁○○以未為傷害犯行上訴為有
    理由，公訴人依告訴人請求認被告丙○○、丁○○量刑過輕而上訴則無理由，此
    部份亦應由本院撤銷改判。
肆、據上論斷，應依刑事訴訟法第三百六十九條第一項前段、第三百六十四條、第二
    百九十九條第一項前段、第三百零一條第一項前段、刑法第二百七十七條第一項
    、第四十一條第一項前段、第四十二條第二項、第三十八條第一項第二款，罰金
    罰鍰提高標準條例第一條前段、第二條，判決如主文。
本案經檢察官甲○○到庭執行職務。
中      華      民      國      九十一  年      三      月      五      日
                                臺灣高等法院臺中分院刑事第九庭
                                      審判長法  官  陳  筱  珮
                                            法　官　吳　重　政
                                            法  官  康  應  龍
右正本證明與原本無異。
不得上訴。
                                            書記官  黃  薰  慧
中      華      民      國      九十一  年      三      月      七      日
附錄本案論罪科刑法條：
刑法第二百七十七條第一項：傷害人之身體或健康者，處三年以下有期徒刑、拘役或
一千元以下罰金。
                                                                        Ａ
